【裁判字號】    94,重上,587
【裁判日期】    950321
【裁判案由】    返還借款
【裁判全文】
臺灣高等法院民事判決                 94年度重上字第587號
上  訴  人  丙○○
訴訟代理人  羅聖乾  律師
被上  訴人  甲○○
訴訟代理人  乙○○
            王惠光  律師
上列當事人間返還借款事件，上訴人對於中華民國94年10月31日
台灣台北地方法院94年度重訴字第 247號第一審判決提起上訴，
本院於95年3月7日言詞辯論終結，判決如下：
    主      文
上訴駁回。
第二審訴訟費用由上訴人負擔。
    事實及理由
一、被上訴人起訴主張：上訴人分別於民國（下同）86年 7月間
    、88年11月30日及89年1月19日向伊借款美金5萬元、新台幣
    （下同）500萬元、900萬元，上訴人於89年7月間返還500萬
    元，嗣兩造於90年6月1日結算，伊同意就尾數部分不予請求
    ，因而確定上訴人積欠伊之借款本金為1,000萬元 ，並約定
    按年息百分之8.5計算利息，上訴人承諾於1年內即為還款，
    並書立借據為據（下稱系爭借據），上訴人並於系爭借據上
    特別約定，如果LEAR GET 35A直昇機（下稱系爭直昇機）出
    售或租賃後，即行返還借款，而系爭直昇機早已經出售，且
    約定之 1年期限亦已屆期，上訴人自應返還借款，本件借款
    本金1,000萬元，依約定之利率即年息百分之8.5計算，自90
    年6月1日起至93年11月30日止，共計 3年半，已到期利息計
    為2,975,000元，為此請求上訴人給付伊12,975,000元 。爰
    聲明：(一)上訴人應給付被上訴人12,975,000元，及自支付命
    令送達之翌日（即94年 1月26日）起至清償日止，按年息百
    分之5計算之利息。(二)上訴人應自93年12月1日起至清償日止
    ，依本金1,000萬元，按年息百分之8.5計算之利息。(三)願供
    擔保請准宣告假執行。
二、上訴人則以：(一)訴外人中華醫院之股東於88年間，將其等持
    有之中華醫院股份讓與訴外人光華投資股份有限公司（下稱
    光華公司），嗣光華公司另設大安醫院管理顧問股份有限公
    司（下稱大安公司）經營中華醫院，並委由伊擔任大安公司
    董事長，而由被上訴人以專科醫師之身分擔任中華醫院之負
    責人。光華公司為解決中華醫院長年虧損之情況，於中華醫
    院名下設立「中華醫院發展基金會」及「中華醫院生物科技
    發展基金會」（下稱系爭基金會），系爭基金會至90年 4月
    止，營運尚未具體成果，被上訴人表示欲取回之前承諾支應
    系爭基金會營運之資金1,000萬元 ，伊以系爭基金會負責人
    之身分，同意返還被上訴人上開資金，而簽立系爭借據，系
    爭借據係作為系爭基金會同意返還被上訴人所支應資金1,00
    0萬元之憑證 ，並非伊個人於該日向被上訴人借款之收據。
    (二)伊雖於86年7月、88年11月30日及89年1月19日向被上訴人
    借得5萬元美金 、500萬元及900萬元之款項，然均已還清，
    況上開3筆被上訴人所謂之借款金額共計15,397,100元 ，扣
    除89年7月間所返還之500萬元，尚餘借款10,397,100元，與
    被上訴人請求之本金1,000萬元亦不相符 。(三)伊曾於89年11
    月15日匯款140萬元予被上訴人，並於89年12月1日依被上訴
    人之指示由伊以被上訴人名義代付匯款200萬元 予中華醫院
    ，共計340萬元，該2筆款項與伊於89年7月間返還之500萬元
    無涉，則兩造竟未於90年6月1日書立系爭借據時一併會算而
    扣除，若上開 3筆金額均予扣除，則被上訴人所述之借款金
    額顯不足1,000萬元 ，足認被上訴人之主張應非真實等語，
    資為抗辯。
三、原審判命上訴人應給付被上訴人12,975,000元，及其中1,00
    0萬元部分，自93年12月1日起至清償日止，按年息百分之8.
    5 計算之利息，而駁回被上訴人其餘之訴（被上訴人就其敗
    訴部分，並未聲明不服，此部分已告確定）。上訴人就其敗
    訴之部分不服，提起上訴，並於本院聲明：(一)原判決不利於
    上訴人部分廢棄。(二)上開廢棄部分，被上訴人在第一審之訴
    及假執行之聲請均駁回。被上訴人則聲明：上訴駁回。
四、兩造不爭執之事項：(一)上訴人於90年6月1日有簽立系爭借據
    予被上訴人。(二)上訴人於86年7月間、88年11月30日、89年1
    月19日分別向被上訴人借得美金5萬元、500萬元 、900萬元
    。(三)上開500萬元及900萬元 2筆金額分別匯入上訴人第一商
    業銀行第00000000 000號帳號內（原審卷第23頁）。(四)上訴
    人於89年7月間返還500萬元予被上訴人。(五)系爭直昇機業已
    出售。
五、本件被上訴人主張：上訴人曾於86年 7月間、88年11月30日
    、89年1月19日分別向伊借得美金5萬元、500萬元、900萬元
    ，上訴人於89年7月間返還500萬元，嗣兩造於90年6月1日結
    算，伊同意就尾數部分不予請求，因而確定上訴人積欠伊之
    借款本金為1,000萬元，並約定按年息百分之8.5計算利息，
    上訴人承諾於 1年內即為還款，並書立系爭借據，並約定系
    爭直昇機出售或租賃後，即行返還借款，而系爭直昇機早已
    經出售，且約定之 1年期限亦已屆期，伊自得依借貸之法律
    關係請求上訴人返還本金1,000萬元及已到期利息2,975,000
    元合計12,975,000元，及自93年12月 1日起至清償日止，依
    本金1,000萬元，按年息百分之8.5計算之利息；然此為上訴
    人所否認，並以上開情詞置辯，是以本件應審酌者厥為：(一)
    系爭借據是否因本件借貸而簽立？(二)上訴人有無向被上訴人
    借款1,000萬元之事實 ？(三)被上訴人依消費借貸之法律關係
    請求上訴人返還本金及已到期利息12,975,000元及其中本金
    1,000萬元之約定利息，是否有理由？茲分述如下：
(一)、系爭借據是否係上訴人因本件借貸行為所簽立？
    上訴人抗辯：被上訴人曾以1,000萬元支應系爭基金會 ，然
    系爭基金會營運尚未具體成果之際，被上訴人表示欲取回上
    開金額，伊同意被上訴人之要求，故乃以該基金會負責人之
    身分簽立系爭借據，作為系爭基金會同意返還被上訴人所支
    應1,000萬元之憑證 ，系爭借據非伊向被上訴人借款之證明
    云云。惟查：系爭借據之內容為：「謹借到甲○○新台幣
    壹仟萬元正。年利率8.5%，為期壹年。民國90年 6月壹日。
    借款人丙○○。附：LEAR GET 35A直昇機售出或租賃後，即
    行給付。」，此有系爭借據在卷可稽（原審94年度促字第30
    3號卷第3頁）。系爭借據上已明白記載借款人為「丙○○」
    ，並未記載任何基金會之名稱，是單就借據之記載內容，並
    不足認定上訴人係以系爭基金會負責人之身分來簽立系爭借
    據。上訴人係執業醫師，依其知識程度及社會經驗，若上
    訴人確是以系爭基金會負責人身分簽立字據，其於簽立借據
    時，豈會直記載「借款人」為自己，而未為其他不同意思之
    保留說明。況上訴人若係單純同意被上訴人取回前所支應
    之1,000萬元 ，何不直接記載同意被上訴人取回前所支應基
    金會之1,000萬元或基金會欲返還被上訴人1,000萬元等字樣
    ，反而記載向被上訴人借款1,000萬元，此有違常情。
    又系爭借據上有借款金額、利息、還款期限等記載，與一
    般消費借貸契約所記載內容相同，上訴人又無法舉證證明其
    簽立系爭借據係作為同意被上訴人取回支應該基金 會1,000
    萬元之用。綜上，足以認定系爭借據係上訴人向被上訴人借
    款時所簽立，已無疑義，是上訴人上開抗辯，顯不足採信。
(二)、上訴人有無向被上訴人借得系爭1,000萬元之事實？
    上訴人抗辯：伊雖曾於86年7月間、88年11月30日、89年1月
    19日分別向被上訴人借得美金5萬元、500萬元 、900萬元，
    然均已清償完畢，伊並未於90年6月1日向被上訴人借得1,00
    0萬元之事實，被上訴人主張90年6月 1日之前伊積欠被上訴
    人超過1,000萬元之債務，故雙方結算後伊乃積欠1,000萬元
    ，並非屬實云云。經查：上訴人確曾於86年 7月間向被上
    訴人借得美金5萬元之事實，有被上訴人提出之美金5萬元之
    借據 1紙在卷可稽（原審卷第28頁），另上訴人又於88年11
    月30日、89年 1月19日分別向被上訴人借得500萬元、900萬
    元之事實，亦據被上訴人陳明在卷，並有第一商業銀行信義
    分行於94年 5月17日以一銀信義字第78號函覆：「一、帳號
    00000000000號是丙○○（身分證統一編號:Ｚ000000000）。
    二、88年11月30日甲○○是匯款佰萬元整至 00000000000帳
    戶。三、89年1月19日是以甲○○名義匯款玖佰萬元到00000
    000000帳戶。」，此有上開函文在卷可稽（原審卷第23頁）
    ，上訴人對上開向被上訴人借得5萬元美金 、500萬元及900
    萬元之事實亦不爭執，堪認為真實，足證被上訴人主張上訴
    人在86年7月間、88年11月30日、89年1月19日分別向其借得
    5萬元美金 、500萬及900萬元之事實，應係屬實，而上訴人
    於89年7月間返還500萬元予上訴人，此為兩造所不爭執，故
    被上訴人於90年6月1日與上訴人會算後同意上訴人積欠被上
    訴人之款項，以1,000萬元計算 ，並由上訴人而簽立系爭借
    據之事實，誠屬有據，而得採信。上訴人雖抗辯：伊先前
    向被上訴人所借得之5萬美金、500萬元及900萬元，均已清
    償完畢云云；然此為被上訴人所否認，按當事人主張有利己
    之事實，就其事實有舉證之責任，民事訴訟法第 277條定有
    明文。本件上訴人雖抗辯其有清償之事實，然迄今並未提出
    任何證據以實其說，其抗辯業已清償云云，應非可信。上
    訴人另抗辯：依借據所載上訴人除須返還本金1,000萬 元外
    ，尚須支付年利率高達百分之8.5之高額利息 ，顯示被上訴
    人並非不重視利益之人，依被上訴人提出之借款餘額有1,39
    7,100元，其豈會放棄其中之397,100元，足見被上訴人之主
    張不實在云云。然查：上訴人已承諾支付百分之 8.5之高額
    利息，且兩造又係舊識，並為結算便利，是被上訴人乃放棄
    餘數而以1,000萬元整數作為結算之基礎 ，應屬合乎情理，
    上訴人上開抗辯，亦無理由。上訴人又抗辯：伊向被上訴
    人所借之五萬元美金，依當時匯率折合台幣1,397,100元 連
    同88年11月30日、89年 1月19日所借之500萬元、900萬元合
    計已達15,397,100元，而伊於89年 7月間已返還被上訴人之
    500萬元，並曾於89年11月15日匯款140萬元予被上訴人，另
    於89年12月 1日依被上訴人之指示由伊以被上訴人名義代付
    匯款200萬元予中華醫院，上開 3筆金額共計840萬元，為何
    於會算時並未扣除後2筆金額，若3筆金額均予扣除，所借金
    額並未達1,000萬元 ，足見被上訴人之主張不實在云云。惟
    查：上訴人係於89年12月1日匯款給中華醫院200萬元，並非
    匯給被上訴人，此有匯款通知單在卷可稽（原審卷第81頁）
    ，則此款項尚難認定係匯給被上訴人，上訴人復未舉證證明
    該筆金額係清償系爭借款之用，且若係作為清償系爭借款之
    用，何以上訴人於90年6月1日結算時未要求予以扣除，足見
    該200萬元之匯款與本件借款無涉。又上訴人所借之5萬元美
    金，依當時匯率計算折合新台幣1, 397, 100元，依百分之5
    之法定利率計算，至90年6月1日止，其利息約28萬元，上開
    500萬元借款之利息算至89年 7月止約有14萬元，900萬元之
    借款利息算至90年6月1日止，約有60萬元，上開 3筆款項之
    利息約102萬元，縱認上訴人所匯之140萬元係作為清償積欠
    被上訴人借款之用，然上開5萬元美金及500萬元 、900萬元
    連同利息合計亦超過1,000萬元 ，是兩造取整數做為結算後
    之借款金額，並不違背常理，且若非係對歷年借款之結算，
    何以上訴人會書立90年6月1日之借據！是上訴人此部分之抗
    辯，亦無理由。按消費借貸，因金錢或其他代替物之交付
    而生效力，但貸與物之交付，不以現實交付為限，凡與現實
    交付有同等效力者，如簡易交付、占有改定以及就已經存在
    之金錢或其他代替物之債務，由當事人合意，轉換為消費借
    貸等，均與現實交付同，本件上訴人確有向被上訴人借款 5
    萬元美金、500萬元及900萬元之事實，經上訴人部分清償，
    兩造乃於90年6月1日結算後約定上訴人向被上訴人借得1,00
    0萬元並願支付年息百分之8.5之利息，即兩造約定上訴人於
    當日有向被上訴人借得 1,000萬之事實，依上開說明，自屬
    合法，則兩造即應受合約之拘束，上訴人抗辯於90年6月1日
    並未向被上訴人借得1,000萬元云云，自不可採。
(三)、被上訴人依消費借貸之法律關係請求上訴人返還12,975,000
    元及其中本金1,000萬元之利息，是否有理由？
    按依系爭借據所載，上訴人應於訂約 1年後或系爭直昇機出
    售或租賃後，即應返還借款，而系爭直昇機早已經出售，已
    為上訴人自認在卷（本院卷第24頁），且約定之 1年期限亦
    已屆期，是被上訴人請求上訴人給付本金1,000萬 元及已到
    期之利息2,975,000元，合計12,975,000元及其中本金1,000
    萬元之利息，即屬有據，應予准許。
六、綜上，本件被上訴人依消費借貸之法律關係，請求上訴人給
    付：(一)借款本金1,000萬元及自90年6月 1日起至93年11月30
    日止，按年息百分之8.5計算之到期利息2,975,000元，共計
    12,975, 000元。(二)應自93年12月1日起至清償日止，依本金
    1,000萬元，按年息百分之8.5計算之利息，為有理由，應予
    准許。原審判命上訴人應如數給付上開金額及利息，並依被
    上訴人之聲請，酌定相當之擔保金額，准予假執行之宣告，
    經核於法並無不合，上訴意旨指摘原判決不當，求予廢棄改
    判，為無理由，應予駁回。
七、本案事證已臻明確，兩造其餘主張陳述及所提之證據，經審
    酌後認與本判決結果不生影響，爰不一一贅述，附此敘明。
八、據上論結：本件上訴為無理由，依民事訴訟法第449條第1項
    、第78條，判決如主文。
中    華    民    國    95    年    3     月    21    日
                  民事第十五庭審判長法  官  黃騰耀
                                    法  官  許文章
                                    法  官  黃國永
正本係照原本作成。
如不服本判決，應於收受送達後20日內向本院提出上訴書狀，其
未表明上訴理由者，應於提出上訴後20日內向本院補提理由書狀
（均須按他造當事人之人數附繕本）上訴時應提出委任律師或具
有律師資格之人之委任狀；委任有律師資格者，另應附具律師資
格證書及釋明委任人與受任人有民事訴訟法第466條之一第一項
但書或第二項（詳附註）所定關係之釋明文書影本。
中    華    民    國    95    年    3     月    23    日
                                    書記官  葉國乾
附註：
民事訴訟法第四百六十六條之一（第一項、第二項）：
對於第二審判決上訴，上訴人應委任律師為訴訟代理人。但上訴
人或其他法定代理人具有律師資格者，不在此限。
上訴人之配偶、三親等內之血親、二親等內之姻親，或上訴人為
法人、中央或地方機關時，其所屬專任人員具有律師資格並經法
院認為適當者，亦得為第三審訴訟代理人。


司法院資訊處製作；財團法人民間司法改革基金會備份。
